臺灣桃園地方法院民事判決　　　　　　 95年度簡上字第215號
上　訴　人　乙○○
訴訟代理人　張建鳴律師
　　　　　　張家豪律師
　　　　　　林彥苹律師
上　訴　人　甲○○
訴訟代理人　林彥苹律師
被　上訴人　丙○○
上列當事人間請求確認本票債權不存在事件，上訴人對於中華民
國95年8 月15日本院中壢簡易庭92年壢簡字第273 號第一審判決
提起上訴，於96年10月16日辯論終結，本院判決如下：
    主  文
原判決除確定部分外廢棄。
確認被上訴人持有如附表所示之本票（即本院九十一年度票字第
六五三四號裁定附表編號一至七）債權對上訴人不存在。
第一審（除確定部分外）、第二審訴訟費用由被上訴人負擔。
    事實及理由
一、被上訴人經合法通知，未於言詞辯論期日到場，核無民事訴
    訟法第386 條所列各款情形，爰依上訴人之聲請，由其一造
    辯論而為判決。
二、按確認法律關係之訴，非原告有即受確認判決之法律上利益
    者，不得提起之，民事訴訟法第247 條定有明文。又所謂即
    受確認判決之法律上利益，係指因法律關係之存否不明確，
    致原告在私法上之地位有受侵害之危險，而此項危險得以對
    於被告之確認判決除去之者而言（最高法院52年台上字第19
    22號判例意旨可參）。本件上訴人主張被上訴人所持其簽發
    交付與張謙勝如附表所示7 紙本票（以下合稱系爭本票）之
    票據債權不存在，及被上訴人未取得系爭本票之票據權利，
    不得依法行使票據權利等節，被上訴人固不否認，然被上訴
    人既已持系爭本票向本院聲請為強制執行裁定，並經本院以
    91年度票字第6534號裁定准許在案，被上訴人仍有據以聲請
    執行之可能，對上訴人私法上之地位顯有受侵害之虞，則其
    提起本件訴訟，應認有受確認判決之法律上利益，合先敘明
    。
三、本件上訴人起訴主張：訴外人張謙勝與上訴人所經營之伸國
    有限公司（下稱伸國公司），前於民國84年間共同合資開發
    汽車模具，總投資金額為新台幣（下同）380 多萬元，由伸
    國公司與張謙勝出資各半，嗣該合資事業受市場影響產生虧
    損，張謙勝索求返還其所投資金額不成後，張謙勝竟於91年
    6 月19日邀同被上訴人在內等十餘名姓名不詳之男子到上訴
    人住所內，使上訴人簽立清償協議書，承諾願返還投資款，
    並簽發如原審判決附表所示之本票43紙（上訴人原主張訴外
    人張謙勝等係以強暴、脅迫等妨害自由方式，逼迫上訴人簽
    發上開協議書及本票，妨害自由部分雖經檢察官提起公訴，
    惟經本院92年度易字第1020號及台灣高等法院94年度上易字
    第1512號判決無罪確定在案，上訴人於本件96年10月16日言
    詞辯論時捨棄此部分之主張）。詎被上訴人事後竟執該等本
    票向鈞院聲請裁定獲准對上訴人為強制執行，上訴人已依民
    法第92條規定對被上訴人為撤銷本件發票行為之意思表示。
    況且，兩造間並無任何債權債務之原因關係存在，且被上訴
    人並未持有系爭本票，或受讓其權利，爰求為確認被上訴人
    就系爭本票債權不存在。
四、被上訴人於本審及本院準備程序則以：本件票款係上訴人於
    82 年 間向張謙勝借款59 6,000元，及投資伸國公司之金額
    195 萬元，伊係受張謙勝之託向上訴人催討債務，經與上訴
    人協議償還方式後，始由上訴人簽立協議書，並簽發上開本
    票作為擔保之用，伊並無任何強暴、脅迫之行為，本件係因
    上訴人未依約履行，張謙勝才將上開本票交付與伊，委託伊
    幫其向法院聲請裁定強制執行，張謙勝並無將本票之權利轉
    讓予伊。惟因伊公司顧問律師筆誤，以伊名義聲請，且聲請
    結果，僅有系爭本票獲准，其餘部分則經駁回。伊與上訴人
    間並無任何債權債務關係，裁定後本票原本及裁定正本均已
    交還張謙勝，被上訴人現非執票人等語，資為抗辯。
五、上訴人主張系爭本票係伊等簽發交付予訴外人張謙勝，被上
    訴人並未持有系爭本票，亦未受讓取得系爭本票之權利等情
    ，業據被上訴人於原審及本院準備程序時自認在卷（原審卷
    第81、82頁、本院卷第18、19頁），自堪信上訴人之主張為
    真正。按本票之票據權利依背書及交付而轉讓，票據法第12
    4 條準用第30條第1 項前段規定。而權利之轉讓，須當事人
    間具備要約與承諾之意思表示，否則即不生權利移轉之效力
    。復按票據係完全的有價證券，即表彰具有財產價值之私權
    的證券，其權利之發生、移轉或行使，均與票據佔有不可分
    離之關係，執有票據，始得主張該票據上所表彰之權利。故
    主張票據債權之人，應執有票據始可，如其未執有票據，不
    問其原因為何，均不得主張該票據權利（最高法院82年度台
    上字第2619號裁判意旨參照）。本件被上訴人與上訴人間就
    系爭本票並無任何債權債務關係，且其執有系爭本票之原因
    ，係因執票人張謙勝委託代為聲請本票裁定，雙方並無轉讓
    票據權利之意思，且被上訴人於裁定後已將系爭本票交還張
    謙勝執有，已如上述。準此，被上訴人並未因而取得系爭本
    票之票據權利，自不得主張該票據權利。縱然被上訴人已取
    得准許強制執行裁定之執行名義，因其無確定實體上法律關
    係之效力，依上開說明，被上訴人仍不得對上訴人享有系爭
    本票債權。
六、從而，上訴人依法請求確認被上訴人所持有如附表所示之本
    票債權不存在，為有理由，應予准許。原審為上訴人此部分
    敗訴之判決，尚有未洽。上訴意旨指摘原判決不當，求予廢
    棄此部分改判，為有理由，爰由本院予以廢棄改判如主文第
    二項所示。
七、本件事證已臻明確，兩造其餘攻擊及防禦方法，核與判決結
    果不生影響，爰不一一論述，附此敘明。
八、據上論結，本件上訴為有理由，依民事訴訟法第436條之1第
    3項、第450條、第78條、第463條、第385條第1 項前段，判
    決如主文。
中　　華　　民　　國　　96　　年　　10　　月　　31　　日
　　　　　　　　　民事第二庭審判長法　官  劉克聖
                                  法  官  蔡寶樺
                                  法  官  潘進順
以上正本係照原本作成。
不得上訴。
中　　華　　民　　國　　96　　年　　10　　月　　31　　日
                                  書記官　黃進傑
附表：
┌──┬──────┬────┬─────┬───────┬─────┐
│編號│ 發票日期   │票據號碼│ 票面金額 │  到  期  日  │ 利    率 │
│    │            │        │（新台幣）│(即利息起算日)│          │
├──┼──────┼────┼─────┼───────┼─────┤
│ １ │91年6月19日 │452451  │46,000元  │91年6月30日   │年利率6厘 │
├──┼──────┼────┼─────┼───────┼─────┤
│ ２ │91年6月19日 │452452  │50,000元  │91年7月15日   │年利率6厘 │
├──┼──────┼────┼─────┼───────┼─────┤
│ ３ │91年6月19日 │452453  │50,000元  │91年8月5日    │年利率6厘 │
├──┼──────┼────┼─────┼───────┼─────┤
│ ４ │91年6月19日 │452502  │60,000元  │91年9月5日    │年利率6厘 │
├──┼──────┼────┼─────┼───────┼─────┤
│ ５ │91年6月19日 │452454  │50,000元  │91年10月5日   │年利率6厘 │
├──┼──────┼────┼─────┼───────┼─────┤
│ ６ │91年6月19日 │452455  │50,000元  │91年11月5日   │年利率6厘 │
├──┼──────┼────┼─────┼───────┼─────┤
│ ７ │91年6月19日 │452456  │70,000元  │91年12月5日   │          │
└──┴──────┴────┴─────┴───────┴─────┘
